【裁判字號】    94,上,682
【裁判日期】    950815
【裁判案由】    侵權行為損害賠償
【裁判全文】
臺灣高等法院民事判決                   94年度上字第682號
上  訴  人  乙○○
                    （現於臺灣臺北監獄執行中）
被 上訴 人  丁○○
            甲○○
共      同
訴訟代理人  丙○○
上列當事人間侵權行為損害賠償事件，上訴人對於中華民國94年
6月22日臺灣臺北地方法院92年度訴字第3311號第一審判決提起
上訴，本院於95年8月1日言詞辯論終結，判決如下：
    主      文
上訴駁回。
第二審訴訟費用由上訴人負擔。
    事實及理由
一、被上訴人經合法通知，未於言詞辯論期日到場，核無民事訴
    訟法第386條各款所列事由，上訴人依法聲請准予一造辯論
    ，核無不合，應予准許。
二、被上訴人主張：被上訴人丁○○、甲○○為被害人張靜華之
    父、母，上訴人於民國90年6月14日上午11時至下午4時許，
    在台北市○○○路○段253巷32號2樓張靜華住處，意圖為自
    己不法之所有，對張靜華施以暴力致使不能抗拒，而強取張
    靜華所有之存摺、提款卡、信用卡及面額新台幣（下同）6
    萬元之支票1張等財物，並迫使張靜華供出提款卡密碼，再
    故意將張靜華殺害棄屍，嗣於如原判決附表1（下稱附表1）
    編號1至3所示時間、地點，持張靜華之提款卡提領共6萬元
    ，另將張靜華之提款卡交予訴外人即其妹李桂芬，令其於如
    附表1編號4所示時間、地點提領6萬元。張靜華未婚，且無
    子女，被上訴人為張靜華之繼承人，爰依侵權行為及繼承之
    法則，求為命(一)上訴人應給付被上訴人丁○○126萬5,123元
    （扶養費26萬5,123元、精神慰撫金100萬元）及自起訴狀繕
    本送達之翌日起至清償日止，按年息百分之五計算之利息；
    (二)上訴人應給付被上訴人甲○○131萬951元（扶養費31萬95
    1元、精神慰撫金100萬元）及自起訴狀繕本送達之翌日起至
    清償日止，按年息百分之五計算之利息；(三)上訴人應給付被
    上訴人12萬元及自起訴狀繕本送達之翌日起至清償日止，按
    年息百分之五計算之利息【被上訴人於原審另請求上訴人給
    付如原判決附表2所示時間、地點，盜刷張靜華之信用卡購
    物共3萬8,758元本息，經原審判決(一)上訴人應給付被上訴人
    丁○○126萬5,123元本息（扶養費26萬5,123元、精神慰撫
    金100萬元）；(二)上訴人應給付被上訴人甲○○131萬951元
    本息（扶養費31萬951元、精神慰撫金100萬元）；(三)上訴人
    應給付被上訴人12萬元本息（即附表1所示金額），並駁回
    被上訴人其餘之訴（即上述3萬8,758元本息部分），被上訴
    人就其敗訴部分未聲明不服，已告確定】，並答辯聲明：上
    訴駁回。
三、上訴人則以：張靜華於90年6月間主動交付其提款卡予上訴
    人，委託上訴人提款12萬元，作為購買成都羽繡之換匯投資
    款，上訴人並非盜領，張靜華行蹤不明，是否已遇害死亡尚
    有爭議，且縱已死亡，亦非上訴人所殺害，上訴人並無侵權
    行為，自不須負損害賠償責任等語，資為抗辯，並上訴聲明
    ：(一)原判決不利於上訴人部分廢棄。(二)上開廢棄部分，被上
    訴人在第一審之訴及假執行之聲請均駁回。
四、被上訴人主張上訴人於90年6月14日在台北市○○○路○段
    253巷32號2樓張靜華住處強取張靜華所有之存摺、提款卡、
    信用卡及面額6萬元之支票1張等財物，並強迫張靜華供出提
    款卡密碼，再將張靜華殺害棄屍，並持張靜華之提款卡盜領
    存款12萬元等事實，雖為上訴人所否認，並以前開情詞置辯
    ，惟查有關上訴人於上開時地將張靜華殺害棄屍，並持張靜
    華之提款卡盜領存款12萬元（如附表1所示）之事實認定，
    本院所持理由與原審判決記載相同，乃依民事訴訟法第454
    條第2項規定引用之；且參以上訴人因此所涉及強盜而故意
    殺人及連續以不正方法由自動付款設備取得他人之物等罪責
    ，業經最高法院判處上訴人無期徒刑確定在案，有本院94年
    度上重更(一)字第26號及最高法院95年度台上字第1276號刑事
    判決可稽，復經本院調閱該刑事卷宗查明屬實，自堪信被上
    訴人之上開主張為真實，上訴人辯稱伊未殺害張靜華，亦未
    盜領張靜華之存款12萬元云云，要難採信。
五、按因故意或過失，不法侵害他人之權利者，負損害賠償責任
    ；又被害人對於第三人負有法定扶養義務者，加害人對於該
    第三人亦應負損害賠償責任；又不法侵害他人致死者，被害
    人之父、母，雖非財產上之損害，亦得請求賠償相當之金額
    ，民法第184條第1項前段、第192條第2項及第194條分別定
    有明文。查被上訴人丁○○、甲○○為張靜華之父、母（原
    審卷(二)61頁之戶籍謄本），上訴人殺害張靜華死亡，已如上
    述，則被上訴人依上開規定，請求上訴人給付扶養費及精神
    慰撫金，應屬有據。茲將被上訴人所得請求上訴人賠償之金
    額分述如下：
  (一)扶養費用部分：按直系血親相互間互負扶養之義務；又負扶
    養義務者有數人，而其親等同一時，應各依其經濟能力分擔
    義務；又受扶養權利者，以不能維持生活而無謀生能力者為
    限；前項無謀生能力之限制，於直系血親尊親屬不適用之，
    民法第1114條第1款、第1115條第3項及第1117條分別定有明
    文。查被上訴人丁○○、甲○○分別為17年8月13日及19年9
    月11日出生，於90年6月14日張靜華死亡時分別年滿72歲及7
    0歲（原審卷(二)57頁），已不能從事勞力工作，須賴子女扶
    養，被上訴人客觀上應有不能維持生活之情形。又依內政部
    統計處公布之90年度台北市簡易生命表，被上訴人丁○○、
    甲○○平均餘命各為13.4年及16.19年（原審卷(二)頁），另
    依內政部統計處公布之台北市90年度低收入戶類別及條件一
    覽表，每人每月最低生活費為1萬2,977元（原審附民卷16頁
    ），1年為15萬5,724元，被上訴人共有6名子女，被上訴人
    之扶養義務應由包括張靜華在內之6名子女負擔，按上開標
    準，並依霍夫曼式計算法扣除中間利息後，上訴人應賠償被
    上訴人丁○○、甲○○之扶養費用損害金額分別為26萬5,12
    3元（155,724元×10.215111÷6人=265,123元，元以下四捨
    五入，下同）及31萬951元（155,724元×11.980836÷6人=3
    10,951元），且上訴人對上開金額之計算亦表示無意見（本
    院卷78頁、98頁背面），是被上訴人所為此部分之請求，應
    屬有據。
  (二)精神慰撫金部分：被上訴人主張上訴人殺害張靜華死亡，伊
    等為張靜華之父母，精神上遭受極大痛苦，悲傷不言可喻，
    則被上訴人請求上訴人賠償非財產上之損害，自屬有據。爰
    斟酌被上訴人均已年高70餘歲，張靜華為被上訴人最幼之女
    ，被上訴人至年老仍須忍受白髮人送黑髮人之痛苦；而上訴
    人係47年2月26日出生，已離婚，與張靜華素無仇怨，竟因
    財務困窘需款花用，起意謀財害命，自事發後猶飾詞否認殺
    害張靜華，拒不吐露將張靜華棄屍何處，致張靜華未得安葬
    無法安息等情，認被上訴人請求精神慰撫金各100萬元，洵
    屬允當。準此，上訴人應賠償被上訴人丁○○之金額為12 6
    萬5,123元（265,123元+1,000,000元=1,265,123元），應賠
    償被上訴人甲○○之金額為131萬951元（310,951元+1,00
    0,000元=1,310,951元）。
  (三)又按繼承人自繼承開始時，除本法另有規定外，承受被繼承
    人財產上之一切權利、義務；繼承人有數人時，在分割遺產
    前，各繼承人對於遺產全部為公同共有，民法第1148條前段
    及第1151條分別定有明文。查張靜華未婚，無子女，依民法
    第1138條規定，被上訴人為張靜華之繼承人。上訴人對張靜
    華施以暴力，致使張靜華不能抗拒，而強取張靜華所有之提
    款卡於如附表1編號1至3所示時間、地點提領共6萬元，又將
    張靜華之提款卡交予李桂芬令其於如附表1編號4所示時間、
    地點提領6萬元，已如前述，則被上訴人請求上訴人給付12
    萬元及民法第233條第1項前段規定之法定遲延利息，亦屬有
    據。
六、綜上所述，被上訴人本於侵權行為及繼承之法則，請求(一)上
    訴人應給付被上訴人丁○○126萬5,123元及自起訴狀繕本送
    達之翌日即91年9月13日起至清償日止，按年息百分之五計
    算之利息；(二)上訴人應給付被上訴人甲○○131萬951元及自
    起訴狀繕本送達之翌日即91年9月13日起至清償日止，按年
    息百分之五計算之利息；(三)上訴人應給付被上訴人12萬元及
    自起訴狀繕本送達之翌日即91年9月13日起至清償日止，按
    年息百分之五計算之利息部分，自屬應予准許。從而，原審
    就上開部分所為上訴人敗訴之判決，核無違誤。上訴論旨指
    摘原判決此部分不當，求予廢棄改判，為無理由。
七、兩造其餘之攻擊或防禦方法及未經援用之證據，經本院斟酌
    後，認為均不足以影響本判決之結果，自無逐一詳予論駁之
    必要，併此敘明。
八、據上論結，本件上訴為無理由，依民事訴訟法第449條第1項
    、第78條、第463條、第385條第1項前段，判決如主文。
中    華    民    國    95    年    8     月    15    日
                  民事第十三庭  審判長法  官  陳昆煇
                                      法  官  李錦美
                                      法  官  陳駿璧
正本係照原本作成。
如不服本判決，應於收受送達後20日內向本院提出上訴書狀，其
未表明上訴理由者，應於提出上訴後20日內向本院補提理由書狀
（均須按他造當事人之人數附繕本）上訴時應提出委任律師或具
有律師資格之人之委任狀；委任有律師資格者，另應附具律師資
格證書及釋明委任人與受任人有民事訴訟法第466條之1第1項但
書或第2項（詳附註）所定關係之釋明文書影本。
中    華    民    國    95    年    8     月    16    日
                                      書記官  黃  愛
附註：
民事訴訟法第466條之1（第1項、第2項）：
對於第二審判決上訴，上訴人應委任律師為訴訟代理人。但上訴
人或其他法定代理人具有律師資格者，不在此限。
上訴人之配偶、三親等內之血親、二親等內之姻親，或上訴人為
法人、中央或地方機關時，其所屬專任人員具有律師資格並經法
院認為適當者，亦得為第三審訴訟代理人。


司法院資訊處製作；財團法人民間司法改革基金會備份。
